【裁判字號】    97,訴,259
【裁判日期】    970430
【裁判案由】    偽造文書等
【裁判全文】
臺灣士林地方法院刑事判決               97年度訴字第259號
公  訴  人  臺灣士林地方法院檢察署檢察官
被      告  戊○○
                      ）
上列被告因偽造文書等案件，經檢察官提起公訴（97年度偵緝字
第139 號），被告於本院準備程序期日就被訴事實為有罪之陳述
，經本院合議庭裁定本案改由受命法官獨任以簡式審判程序進行
審理後，判決如下：
    主  文
戊○○共同連續行使偽造私文書，足以生損害於他人，處有期徒
伍月，如易科罰金以銀元佰元即新台幣玖佰元折算壹日。
交付予附表一所示之人之偽造會單上偽造之「丁○○」署押共捌
枚，均沒收。
    事  實
一、戊○○因需錢花用，而思召集互助會，又因案遭本院通緝，
    為免暴露身分，竟與其女友陸益鳳（對外自稱陸曉鳳，另由
    臺灣臺中地方法院檢察署檢察官偵辦），共同基於行使偽造
    私文書及意圖為自己不法所有之概括犯意聯絡，由戊○○冒
    用陸益鳳外甥「丁○○」之名義與陸益鳳共同擔任會首，2
    人均明知甲○○、藝玲並未參加其等召集之互助會，仍於民
    國93年間或分別或共同向附表一所示之乙○○、丙○○等8
    人謊稱甲○○、藝玲均同意加入其等召集之互助會，經附表
    一所示之乙○○、丙○○等8 人同意參加戊○○、陸益鳳所
    召集會期自93年9 月15日至94年8 月15日，含會首共12會，
    每會新臺幣（下同）20,000元，採外標制，於每月15日在臺
    中市○區○○街250 號或臺中市○○區○○路87巷31號開標
    ，標金為底標2,000 元，最高為5,000 元之互助會後，戊○○並偽以丁○○名義，偽造前揭內容會單之私文書，由其或
    陸益鳳接續交予附表一所示之乙○○、丙○○等人而行使之
    ，足以生損害於丁○○、甲○○、藝玲及附表一所示之乙○○等8 人。嗣戊○○、陸益鳳並連續於附表二編號1 至4 所
    示之日期，於上址開標地，在標單上書寫利息，偽造甲○○
    等人之標單各1 紙，表示甲○○等人願依標單上所載明之會
    息標取互助會會款，據以假冒渠等之名義參與競標而行使之
    ，足生損害於乙○○、丙○○、甲○○、藝玲等人，得標後
    即通知仍為活會之乙○○、丙○○係由其他會員得標並收取
    會款，使乙○○、丙○○陷於錯誤，信確為該人得標而分別
    給付會款予戊○○或陸益鳳，均足以生損害於甲○○、藝玲
    、乙○○、丙○○（冒用之人頭、冒標日期、標金及各期詐
    得金額均詳如附表二編號1 至4 所示），嗣戊○○、陸益鳳
    於第12會停標，經乙○○聯絡會員始知丙○○亦為活會，始
    知受騙。
二、案經乙○○、丙○○訴由臺灣臺中地方法院檢察署檢察官簽
    由臺灣高等法院檢察署檢察長令轉臺灣士林地方法院檢察署
    檢察官偵查起訴。
    理  由
一、本件被告所犯非死刑、無期徒刑、最輕本刑為3 年以上有期
    徒刑之罪，或高等法院管轄第一審之案件，被告於本院準備
    程序中，就被訴事實為有罪之陳述，經告以簡式審判程序之
    旨，並聽取檢察官、被告之意見後，本院合議庭裁定由受命
    法官進行簡式審判程序，是本件之證據調查，依刑事訴訟法
    第273 條之2 規定，不受同法第159 條第1 項、第161 條之
    2 、第161 條之3 、第163 條之1 及第164 條至第170 條規
    定之限制，合先敘明。
二、上揭犯罪事實，業據被告戊○○於本院審理時自白不諱，核
    與證人丁○○、乙○○、丙○○、甲○○、何淑韻、黃四月
    、甲○○、武子威、曾景宏於警詢，及證人乙○○、丙○○
    於本院審理時所述相符，並有會單影本1 份在卷可參（參12
    739 號偵卷第12頁），堪可認定。又被告雖坦承甲○○、藝
    玲未參加上開互助會，及其在標單上書寫標金冒標會款等情
    不諱，惟就冒標之人頭、標息則稱不復記憶，而本院依上開
    證人之證詞，亦僅能證明被告有冒標之情事，無法確認被告
    冒標之時煎、標息，惟依罪疑惟輕原則，本院茲以對被告最
    有利之原則，認定被告係於附表一所示乙○○、丙○○以外
    之會員得標後，方冒標，被告詐欺之活會會員僅乙○○、丙○○2 人，並認定冒標之時間、冒用人頭及標息如附表二所
    示。綜上所述，本件事證明確，被告犯行洵堪認定，應依法
    論科。
三、按被告行為後，刑法於94年2 月2 日修正公布，95年7 月1
    日施行，而刑法施行法亦於95年6 月14日增訂第1 條之1 。
    修正後刑法第2 條第1 項規定：「行為後法律有變更者，適
    用行為時之法律。但行為後之法律有利於行為人者，適用最
    有利於行為人之法律。」，係規範行為後法律變更所生新舊
    法律比較適用之準據法，於新法施行後，應適用修正後刑法
    第2 條第1 項之規定，為「從舊從輕」之比較（此條項規定
    ，僅係新、舊法之比較適用之宣示性指導原則，並非實體刑
    罰法律，自不生行為後法律變更之比較適用問題）。且比較
    時應就罪刑有關之共犯、未遂犯、想像競合犯、牽連犯、連
    續犯、結合犯，以及累犯加重、自首減輕暨其他法定加減原
    因（如身分加減）與加減例等一切情形，綜其全部罪刑之結
    果而為比較（最高法院95年第8 次刑事庭會議決議參照）。
    經查：
  1.被告行為時刑法第339 條第1 項之法定刑為「5 年以下有期
    徒刑、拘役或科或併科1 千元以下罰金」。查被告行為時，
    刑法分則編各罪所定罰金刑之貨幣單位原為銀元，修正前刑
    法第33條第5 款規定：「罰金：1 元（銀元）以上。」，而
    依罰金罰鍰提高標準條例規定，就72年6 月26日前修正之刑
    法部分條文罰金數額提高2 至10倍，其後修正者則不提高倍
    數，並依現行法規所定貨幣單位折算新臺幣條例規定，以銀
    元1 元折算新臺幣3 元；修正後刑法第33條第5 款規定：「
    罰金：新臺幣1,000 元以上，以百元計算之。」，刑法第33
    條第5 款所定罰金貨幣單位經修正為新臺幣後，刑法分則各
    罪所定罰金刑之貨幣單位亦應配合修正為新臺幣，為使刑法
    分則編各罪所定罰金之最高數額與刑法修正前趨於一致，乃
    增訂刑法施行法第1 條之1 ：「中華民國94年1 月7 日刑法
    修正施行後，刑法分則編所定罰金之貨幣單位為新臺幣。94
    年1 月7 日刑法修正時，刑法分則編未修正之條文定有罰金
    者，自94年1 月7 日刑法修正施行後，就其所定數額提高為
    30倍。但72年6 月26日至94年1 月7 日新增或修正之條文，
    就其所定數額提高為3 倍。」；從而，刑法分則編各罪所定
    罰金刑之最高數額，於上開規定修正後並無不同，惟修正後
    刑法第33條第5 款所定罰金刑最低數額，較之修正前提高，
    修正前刑法第33條第5 款規定為有利於被告。
  2.被告行為時刑法第28條原規定：「二人以上共同『實施』犯
    罪之行為者，皆為共同正犯」。被告行為後該條修正為：「
    二人以上共同『實行』犯罪之行為者，皆為共同正犯」。將
    舊法之「實施」修正為「實行」。原「實施」之概念，包含
    陰謀、預備、著手及實行等階段之行為，修正後僅共同實行
    犯罪行為始成立共同正犯。是新法共同正犯之範圍已有限縮
    ，排除陰謀犯、預備犯之共同正犯。新舊法就共同正犯之範
    圍既因此而有變動，自屬犯罪後法律有變更，而非僅屬純文
    字修正，應有新舊法比較適用之問題，且倘比較結果並無有
    利或不利之情形，即應依刑法第2 條第1 項前段之規定，適
    用行為時之法律，方為適法（最高法院96年度台上字第934
    號、第1037、1323號、第2566號判決意旨參照）。本件被告
    係基於共同犯罪之意思而參與犯罪構成要件行為之犯罪，不
    論新法、舊法，均構成共同正犯，上述刑法第28條之修正內
    容，對被告尚無有利或不利之情形，依刑法第2 條第1 項前
    段之規定，應適用修正前刑法第28條規定為論述。
  3.被告行為後，刑法第55條、第56條關於牽連犯、連續犯之規
    定，業於94年1 月7 日修正通過刪除，並於95年7 月1 日施
    行。此刪除雖非犯罪構成要件之變更，但顯已影響行為人刑
    罰之法律效果，自屬法律有變更，依新法第2 條第1 項規定
    ，比較新、舊法適用結果，數行為依新法規定原則上應予併
    罰，惟依舊法牽連犯、連續犯規定，從一重處斷、或以一罪
    論，是以仍應適用較有利於被告之行為時法律即舊法關於牽
    連犯、連續犯之規定為論究。
  4.另新修正之刑法第55條規定：「一行為而觸犯數罪名者，從
    一重處斷，但不得科以較輕罪名所定最輕本刑以下之刑。」
    ，此但書科刑之限制，為想像競合犯法理之明文化，非屬法
    律之變更，不生新舊法比較之問題，應適用新法規定，附此
    敘明。
  5.經綜合比較，以修正前之刑法有利於被告，應一體適用修正
    前刑法之規定。
四、被告戊○○偽以丁○○名義出具標單予附表一所示之會員，
    而行使部分，係犯刑法第216 條、第210 條之行使偽造私文
    書罪，其雖交付偽造之會單予附表一所示之各人，然其行使
    之時間、場地密接，顯係基於接續之犯意為之，應論以單純
    一罪。再按民間合會之標單，其記載之內容通常為欲投標會
    員之姓名及一定之金額，或標單上雖僅寫金額而未寫會員之
    姓名，然已指明該標單係何會員所投標，而參與投標，依習
    慣或特約，足以表示該投標之會員願以標單上所載之金額為
    其競標之利息，應屬刑法第220 條第1 項以私文書論之準私
    文書。是被告4 次偽以附表二所示冒用人頭之名義在標單上
    書寫標金，並加以行使出示予在場之人，均係犯刑法第216
    條、第210 條、第220 條第1 項之行使偽造私文書罪；被告
    冒標向乙○○、丙○○訛稱他人得標，而詐取會款部分，係
    犯同法第339 條第1 項之詐欺取財罪。被告戊○○、陸益鳳
    ，就上揭犯行間，有犯意聯絡及行為分擔，均為共同正犯。
    被告偽造「丁○○」署押，為偽造私文書之部分行為，偽造
    私文書之低度行為又為行使偽造私文書之高度行為所吸收，
    均不另論罪。另被告偽造準私文書，進而行使，其偽造之低
    度行為，亦為行使之高度行為所吸收，不另論罪。被告每次
    冒名投標時，向在場參與投標之多位活會會員同時行使偽造
    標單，係基於單一犯意為之，僅構成單純一罪，至其每次之
    詐欺行為，使不知情之會員陷於錯誤而交付財物，因侵害法
    益相同，為同種想像競合犯，應擇一處斷。又被告行使偽造
    文書及多次行使偽造準私文書之犯行，時間緊接，犯罪構成
    要件相同，顯係基於概括犯意反覆為之，為連續犯，爰依修
    正前刑法第56條之規定以情節較重之行使偽造私文書一罪論
    ，並加重其刑。被告多次詐欺取財之犯行，時間緊接，犯罪
    構成要件相同，顯係基於概括犯意反覆為之，亦為連續犯，
    爰依修正前刑法第56條之規定以一罪論，並加重其刑。被告
    所犯詐欺取財罪與行使偽造私文書二罪間，有方法結果之牽
    連關係，應依修正前刑法牽連犯之規定，從一重之行使偽造
    準私文書罪處斷。爰審酌被告素行（有臺灣高等法院被告前
    案紀錄表在卷足稽），犯罪動機、手段、所得之不法利益，
    已與被害人乙○○、丙○○成立和解，承諾賠償其等所受之
    損害（有本院和解筆錄可參）等一切情狀，量處如主文所示
    之刑，又修正前刑法第41條第1 項前段規定：「犯最重本刑
    為5 年以下有期徒刑以下之刑之罪，而受6 個月以下有期徒
    刑或拘役之宣告，因身體、教育、職業、家庭之關係或其他
    正當事由，執行顯有困難者，得以1 元以上3 元以下折算1
    日，易科罰金。」，而被告行為時之易科罰金折算標準，依
    95年7 月1 日修正條文施行前罰金罰鍰提高標準條例第2條
    前段之規定（該條業經總統於95年5 月17日公布刪除，並自
    95年7 月1 日失效），就其原定數額提高為100 倍折算1 日
    ，則被告行為時之易科罰金折算標準，應以銀元100 元至
    300 元折算1 日，經折算為新臺幣後，係以新臺幣300 元至
    900 元折算為1 日；惟修正後之刑法第41條第1 項前段則規
    定：「犯最重本刑為5 年以下有期徒刑以下之刑之罪，而受
    6 個月以下有期徒刑或拘役之宣告者，得以新臺幣1,000 元
    、2,000 元或3,000 元折算1 日，易科罰金。」，比較修正
    前後之易科罰金折算標準，依刑法第2 條第1 項前段之規定
    ，應適用修正前刑法第41條第1 項前段及修正前罰金罰鍰提
    高標準條例第2 條前段之規定，定其易科罰金之折算標準。
    又被告之上開犯行，犯罪時間雖在96年4 月24日以前，然按
    中華民國96年罪犯減刑條例第5 條規定：「本條例施行前，
    經通緝而未於中華民國96年12月31日以前自動歸案接受偵查
    、審判或執行者，不得依本條例減刑。」，查被告於減刑條
    例施行前（96年7 月16日施行）之95年6 月30日經檢方發佈
    通緝，於前述減刑條例施行後之96年12月31日為警緝獲（
    125 偵緝卷第37、3 、4 頁），並非自動歸案接受審判，依
    前開規定，自不符合該條例得以減刑之規定，附此敘明。
五、被告偽造之標單均未扣案，且據被告陳稱業已丟棄，參酌互
    助會標單率於開標後即當場丟棄未再留存之一般標會慣例，
    堪認業已滅失屬實，自無從諭知沒收。至被告偽造之會單，
    已交付予附表一所示之人，已非被告所有自無從諭知沒收，
    然其上偽造之「丁○○」署押共計8 枚，應依刑法第219 條
    之規定，不問是否屬於被告所有，均諭知沒收。
六、據上論斷，依刑事訴訟法第299 條第1 項前段、第273 條之
    1 第1 項，刑法第2 條第1 項前段、第216 條、第210 條、
    第220 條第1 項、第339 條第1 項、第219 條、第55條，修
    正前刑法第28條、第55條、第56條、第41條第1 項前段，刑
    法施行法第1 條之1 ，罰金罰鍰提高標準條例第2 條，現行
    法規所定貨幣單位折算新臺幣條例第2 條，判決如主文。
七、本案經檢察官湯偉祥到庭執行職務。
中    華    民    國    97    年    4     月    30    日
                  刑事第三庭  法  官      江翠萍
以上正本證明與原本無異。
如不服本判決，應於收受送達後10日內向本院提出上訴書狀，其
未敘述上訴理由者，應於上訴期間屆滿後20日內向本院補提理由
書狀（均須按他造當事人之人數附繕本）。
                              書記官      陳慧玲
中    華    民    國    97    年    5     月    1     日
附錄本案論罪科刑法條：
中華民國刑法第210條
偽造、變造私文書，足以生損害於公眾或他人者，處5 年以下有
期徒刑。
中華民國刑法第216條
行使第210 條至第215 條之文書者，依偽造、變造文書或登載不
實事項或使登載不實事項之規定處斷。
中華民國刑法第219條
偽造之印章、印文或署押，不問屬於犯人與否，沒收之。
中華民國刑法第220條
在紙上或物品上之文字、符號、圖畫、照像，依習慣或特約，足
以為表示其用意之證明者，關於本章及本章以外各罪，以文書論
。
錄音、錄影或電磁紀錄，藉機器或電腦之處理所顯示之聲音、影
像或符號，足以為表示其用意之證明者，亦同。
中華民國刑法第339條
意圖為自己或第三人不法之所有，以詐術使人將本人或第三人之
物交付者，處5 年以下有期徒刑、拘役或科或併科1 千元以下罰
金。
以前項方法得財產上不法之利益或使第三人得之者，亦同。
前二項之未遂犯罰之。
附表一：
何淑韻（參加1 會）、黃四月（參加1 會）、乙○○（參加2 會
）、武子威（參加1 會）、李寬益（參加1 會）、丙○○（參加
1 會）、李過興（參加1會）、曾景宏（參加1 會）
附表二：
┌──┬─────┬───┬───┬────┬─────┬───────┐
│編號│ 得標日期 │被冒用│標  息│受詐欺活│詐得金額  │ 備  註       │
│    │          │名義人│      │會人數  │          │              │
├──┼─────┼───┼───┼────┼─────┼───────┤
│ 1  │ 94.4.15. │甲○○│2000～│乙○○2 │20000×3  │              │
│    │          │或藝玲│5000  │會、張美│ =60000   │              │
│    │          │      │      │玲1 會，│          │              │
│    │          │      │      │共3會   │          │              │
├──┼─────┼───┼───┼────┼─────┼───────┤
│ 2  │ 94.5.15. │甲○○│2000～│同上    │同上      │              │
│    │          │或藝玲│5000  │        │          │              │
├──┼─────┼───┼───┼────┼─────┼───────┤
│ 3  │ 94.6.15  │丙○○│2000～│同上    │同上      │向乙○○佯稱張│
│    │          │或張秀│5000  │        │          │美玲得標，向張│
│    │          │芳    │      │        │          │美玲佯稱乙○○│
│    │          │      │      │        │          │得標          │
├──┼─────┼───┼───┼────┼─────┼───────┤
│ 4  │ 94.7.15  │乙○○│2000～│同上    │20000 ×2 │向丙○○表示張│
│    │          │或張美│5000  │        │=40000（本│秀芳得標      │
│    │          │玲    │      │        │次乙○○得│              │
│    │          │      │      │        │標，詐取張│              │
│    │          │      │      │        │秀芳1 會活│              │
│    │          │      │      │        │會）      │              │
└──┴─────┴───┴───┴────┴─────┴───────┘


司法院資訊處製作；財團法人民間司法改革基金會備份。
